【裁判字號】    99,上易,2164
【裁判日期】    991118
【裁判案由】    侵占
【裁判全文】
臺灣高等法院刑事判決                99年度上易字第2164號
上  訴  人  台灣桃園地方法院檢察署檢察官
被      告  周明錩
上列上訴人因被告侵占案件，不服臺灣桃園地方法院99年度易緝
字第44號，中華民國99年7 月13日第一審判決（起訴案號：臺灣
桃園地方法院檢察署94年度偵字第138 號），提起上訴，本院判
決如下：
    主  文
上訴駁回。
    理  由
一、聲請簡易判決處刑意旨略以：被告周明錩於民國91年4月1日
    、同年6月1日及7月1日，基於意圖為自己不法所有之概括犯
    意，在桃園縣八德市○○街69巷16號告訴人陳薏安經營之檳
    榔攤內，分別受陳薏安委託保管新臺幣（下同）20萬元、30
    萬元及50萬元，並各別簽立保管字條，約於同年4月30日、6
    月30日及7 月31日全數歸還。詎其於屆期後，竟未依約歸還
    款項，反將前揭款項侵占入己，因認被告涉犯刑法第335 條
    第1項侵占罪嫌云云。
二、以下所引證據，經本院當庭提示，上訴人即檢察官、被告周
    明錩對於被告以外之人於審判外之言詞及書面陳述，均表示
    無意見，同意作為證據（本院卷第26、47反頁），且本院審
    酌該言詞陳述或書面陳述作成時，並無違法或不當之狀況，
    依刑事訴訟法第159條之5第1 項規定，均有證據能力，合先
    敘明。
三、按被告未經審判證明有罪確定前，推定其為無罪；犯罪事實
    應依證據認定之，無證據不得認定犯罪事實，刑事訴訟法第
    154 條定有明文。又不能證明被告犯罪者，應諭知無罪之判
    決，刑事訴訟法第301條第1項亦定有明文。
四、公訴人認被告涉犯侵占罪嫌，無非以陳薏安、沈佩誼、鄭永
    華、李雍成及王雨婕之證述、保管條影本3 紙等證據資料為
    其論據。
五、訊據被告對曾簽發保管條之事實坦承不諱，惟堅決否認有何
    侵占犯行，辯稱：伊沒有拿錢，已忘記為何簽保管條等語。
六、經查：
(一)證人即告訴人陳薏安於初次偵訊時證稱：被告與伊兄長經常
    往來而熟悉，遂決定於91年4、6、7 月分別將現金20萬、30
    萬、50萬元交被告保管。有一部分是我自己的，另外約50萬
    元是向朋友借的（發查卷第3、4頁）。後改以：伊因考慮投
    資，遂將金額分3 次交給被告保管，惟當時並未談及何時投
    資及獲利等細節。錢全部是向親朋好友調的，包括向鄭永華
    借款（偵卷第41、66頁），前後對交付現款予被告原因、資
    金來源等節所證不一，且證人鄭永華證稱：未曾借款予陳薏
    安（偵卷第42頁），則陳薏安究因何緣故，是否確實交予被
    告100 萬元，均難率斷。果陳薏安證稱：資金來源是我向親
    朋好友調的等語（偵卷第41頁）屬實，則陳薏安竟會毫無緣
    由將向親友借款100 萬元全數交被告保管而無所圖，顯與一
    般人擁有鉅額現金，多存在銀行以獲利息，或轉投資獲報酬
    ，或借予他人賺取利息等常情有違，故陳薏安應非單純將10
    0 萬元交被告保管而係投資，較符合常情。是以，無論被告
    是否確實自陳薏安處取得100萬元，被告簽發保管條3張之目
    的，既非保管，可能係投資，則被告屆時未清償款項，核屬
    一般民事債權債務糾紛，要與刑事侵占無涉。
(二)在場目擊陳薏安交付款項與被告之人，陳薏安初始僅稱有鄭
    永華及沈佩誼2人目睹；後改稱：3次只有沈佩誼看到，因為
    她正在上班；再改稱：我帶在檳榔攤工作之王雨婕來，她有
    看到我拿錢給被告。當時還有1個叫小胖的有看到。王雨婕3
    次，都有在場，因她上班，沈佩誼及王雨婕有2 個小時交班
    時間，所以她們2 人都有看到；末陳薏安攜同李雍成於偵查
    庭作證，並稱：3次沈佩誼都有看到，王雨婕應該是看到1至
    2次，鄭永華都有看到，李雍成應該是看到1至2 次等情。是
    陳薏安對目擊證人初由2 人，隨訴訟程序發展而與日增加，
    且各次所稱在場證人之人數暨人別組合復均有差異，是目擊
    陳薏安交付款項予被告之人，究否包括沈佩誼、王雨婕、鄭
    永華、李雍成等人，洵屬有疑。又證人沈佩誼證稱：陳薏安
    於91年4月1日、同年6月1日、7月1日約11、12點時，在八德
    市大潤發旁店名「精淫剔透」檳榔攤將款項交給被告（偵卷
    第15頁）；證人王雨婕證稱：我常看到被告來店裡，有好幾
    次陳薏安拿錢給被告，還有簽東西，時間有時候是早上有時
    候是晚上。老闆錢是放在包包，然後再將錢由包包內拿出，
    交給被告（偵卷第54、68頁）。其等對於陳薏安交款項予被
    告之時間不同，是其等所證，已難信實。王雨婕另證稱：陳
    薏安交錢給被告時，除我外，還有沈佩誼（偵卷第54頁），
    並未述及鄭永華也在場；況陳薏安以款項來源部分向鄭永華
    借，為鄭永華否認；陳薏安陳述：前後3次交款，鄭永華均
    目睹，已如前述，則證人鄭永華陳稱：我看到1次拿40至50
    萬元，地點在陳薏安所開檳榔攤內等語（偵卷第42頁），是
    否確實，亦難遽信。又證人李雍成證稱：我看到的陳薏安拿
    1 個牛皮袋給被告，然後被告拿錢出來數，我看到2至3次。
    陳薏安母親、王雨婕在場（偵卷57頁），所述竟與王雨婕所
    述，陳薏安將錢自包包內取出交予被告情節不同，李雍成所
    證，是否可信，亦值懷疑。再證人徐貞妮證稱：約91年5月
    底時，陳薏安帶被告來我家向我借錢，並給我1張客票，但
    客票跳票，所以，8月時被告拿本票來換。陳薏安在我拿到
    被告的本票後，向我借錢，她好像說是要借給被告（偵卷第
    65 頁）。是陳薏安縱曾向徐貞妮借款，借款時間亦在保管
    條簽署日期之後之91年8月後，是徐貞妮借款予陳薏安亦與
    保管條所示金額無涉。至被告固曾簽署保管條，惟究其原因
    為何，是否確實收受保管條所記載之款項，均難論斷，自難
    以此認被告有何侵占犯行。
七、綜上各情，由卷內公訴人所提出證據，尚未達一般人均不致
    有所懷疑足以確信之程度。此外，復查無其他積極證據足證
    被告確實有公訴人所指犯行。依照前開說明，應為被告有利
    之認定。原審同此見解而諭知被告無罪，核無違誤。
八、檢察官上訴意旨略以：沈佩誼、鄭永華、李雍成及王雨婕所
    述細節略有出入，乃因日久記憶模糊所致，以其等皆證述曾
    見過陳薏安交付款項給被告之重點證述一致。且若非被告自
    陳薏安處取得100萬元，當無坦承親簽保管條，並交予陳薏
    安之理。又該款項數目非小，亦不致如被告所述「想不起來
    」。是被告所辯，顯違經驗法則，為此提起上訴云云。
九、然查：依陳薏安所證，沈佩誼、鄭永華、李雍成及王雨婕是
    否於陳薏安將款項交被告時在場，尚有疑義。且沈佩誼等人
    所證，亦有矛盾，均如前述，自難以其等所證，遽論被告於
    罪。又刑事訴訟法採無罪推定原則，被告無自證無罪之義務
    ，雖被告遺忘為何簽署保管條之原因，縱屬迴避責任而無可
    取，仍不得因此資以為反證其犯罪之論據（最高法院98年度
    台上2190號判決意旨參照）。是以，被告簽署保管條之原因
    既屬不明，縱屬確實曾自陳薏安處取得100 萬元，亦難遽認
    其有侵占犯行。是檢察官上訴，並未有其他積極證據，供本
    院調查審酌，仍執前詞指摘原判決，應認其上訴為無理由，
    予以駁回。
據上論斷，應依刑事訴訟法第368條，判決如主文。
本案經檢察官劉文水到庭執行職務。
中    華    民    國    99    年    11    月    18    日
                  刑事第二庭審判長法  官 洪光燦
                                  法  官 楊照男
                                  法  官 李麗玲
以上正本證明與原本無異。
不得上訴。
                                  書記官 廖婷璇
中    華    民    國    99    年    11    月    19    日

司法院資訊處製作；財團法人民間司法改革基金會備份。
